Inventaris van het archief van E. Hijmans [levensjaren 1890-1987], 1920-1985
Nationaal Archief, Den Haag
Collectie 523 E. Hijmans
Hijmans
oudste stuk - jongste stuk: 1920-1985
C22509
127 inventarisnummers; 3,00 meter
Normale geschreven, getypte en gedrukte documenten, geen bijzondere handschriften. Het archief bevat foto's.
Nationaal Archief, Den Haag
Ernst Hijmans 1890-1987
Het archief van Ernst Hijmans (1890-1987) bevat stukken betreffende zijn werkzaamheden als organisatiedeskundige (waarvan hij een van de eersten was) zoals vele adviezen aan verschillende instellingen, bedrijven en overheden. Verder zijn er diverse publicitaire stukken.
Archiefvorming
Geschiedenis van de archiefvormer
Inleiding
Ir. Ernst Hijmans (1890-1987) richtte in 1921 samen met ir.V.W. van Gogh een organisatieadviesbureau in, dat oorspronkelijk "voor organisatie van metaalbewerking" was bestemd. In 1923 fuseerde dit bureau met het bureau van J.M. Louwerse en Berenschot. In 1925 begon Louwerse met een eigen bureau.
In 1933 viel het bureau Hijmans-Van Gogh uiteen. Samen met Coutröt richtte Hijmans een Bureau d'Ingénieurs-Conseil et Rationalisation (BICRA) op, in het Nederlands: Raadgevend Ingenieursbureau voor Efficiency. Dit bureau bleef tot 10 mei 1940 in stand. Na de Tweede Wereldoorlog was Hijmans zelfstandig adviseur met veel nevenbetrekkingen. Vanaf 1960 is hij vooral op publicitair terrein werkzaam.
Geschiedenis van het archiefbeheer
Hijmans heeft zijn archief vooral beschouwd als bron voor wetenschappelijke publicaties over doelmatige inrichting van de samenleving. De dossiers die hij als raadgevend ingenieur heeft bewaard zijn voor hem studiemateriaal voor nadere uitwerking geweest. Daarom zijn zij niet volledig bewaard. Hijmans heeft zijn archief dus niet als een kantoorarchief gezien, zoals zijn collegae Louwerse en Van Gogh, maar als een persoonsarchief dat diende als neerslag van zijn opvattingen over mens en samenleving.
De verwerving van het archief
Schenking (van een niet overheidsarchief)
Het archief is door schenking verworven.
Aanwijzingen voor de gebruiker
Openbaarheidsbeperkingen
Deels openbaar, deels beperkt openbaar (A). Voor raadpleging van stukken jonger dan 50 jaar is toestemming vereist van de directeur Nationaal Archief.
Materiële beperkingen
Het archief kent geen beperkingen voor het raadplegen van stukken als gevolg van slechte materiële staat
Het archief kent geen materiële beperkingen.
Aanvraaginstructie
Openbare archiefstukken kunnen online worden aangevraagd en gereserveerd. U kunt dit ook via de terminals in de studiezaal van het Nationaal Archief doen. Om te kunnen reserveren dient u de volgende stappen te volgen:
U maakt een profiel aan op www.gahetna.nl, en logt vervolgens in
Via de archiefinventaris (alleen de beschrijvingen met rode nummers) selecteert u het gewenste archiefstuk door op de knop 'Reserveren' te klikken
In het volgende scherm geeft u aan op welke dag u het archiefstuk wilt inzien
Indien u zich bevindt in de studiezaal en een tafelnummer heeft ontvangen kunt u dit nummer vermelden. Als u geen tafelnummer heeft kunt u tafelnummer 777 laten staan
Vervolgens bevestigt u uw reservering door deze te versturen.
Verwant materiaal
Beschikbaarheid van kopieën
Inventarisnummers van dit archief zijn niet in kopievorm beschikbaar
Afgescheiden archiefmateriaal
Het grootste gedeelte van het archief van Hijmans over de periode 1920-1933 bevindt zich in het archief van het Raadgevend Ingenieursbureau Van Gogh. Een paar oudere dossiers van het archief Hijmans kunnen wellicht dit archief aanvullen.
Bijlagen
Overzicht van geraadpleegde bronnen
Zestig jaar organiseren, het leven van Ir. E. Hijmans (Rotterdam, Den Haag, 1973).
Jan van der Leeuwen, Hans Ploeg, Ernst Hijmans. Doctoraalscriptie Eindhoven, 1979.
Beschrijving van de series en archiefbestanddelen
- Stukken betreffende opdrachten en adviezen, I.
  - Correspondentie met Nederlandse en Surinaamse regeringsinstellingen over de uitvoering van enkele adviseringsopdrachten., 1949-1952; 1
  - Documentatie over een NEDECO-opdracht inzake de watervoorziening in Dakar., 1970; 2
    Openbaarheid beperkt tot 01-01-2021
  - Rapport van de Organisatie Yves Boissart en Pierre Michel over C.S.E.E. engineering., 1968; 3
  - Stukken betreffende adviezen aan vestigingen van Unilever en de daarmee verbonden Twijnstra's Oliefabrieken in Rotterdam, Maarssen en Vlaardingen., 1955-1957; 4
  - Advies inzake de opzet van een meubelmakerij in Roermond., Z.j; 5
    Openbaarheid beperkt tot 01-01-2036
  - Stukken betreffende een advies aan de radiofabriek Van der Heem & Bloemsma in Den Haag., 1937; 6
  - Stukken betreffende een advies over de bedrijfsadministratie en registratie van het arbeidsrendement in HAKA-productiebedrijven te Utrecht., 1946; 7
  - Schema voor een doelstellingsanalyse voor het Koninklijk Instituut van Ingenieurs., 1969; 8
    Openbaarheid beperkt tot 01-01-2020
    Zie voor de rest van het dossier lijstnummer 51.
  - Stukken betreffende een advies inzake een samenwerkingsstructuur binnen de Haagse Tramweg-Maatschappij (HTM)., 1978; 9
    Openbaarheid beperkt tot 01-01-2029
  - Stukken betreffende adviezen inzake de doelmatigheid van de toepassing van instrumenten in de werkplaatsen van de Chemins de Fer Paris, Lyon et la Mediterrane'e in Parijs., 1934-1935; 10
  - Stukken betreffende een advies aan het confectiebedrijf Workwear ltd. (Groot-Brittannie")., 1939; 11
  - Stukken betreffende een onderzoek naar efficiënter staaldraaien en daaraan verbonden cursussen in verband met een advies aan de Nederlandse Instrumentenfabriek Waldorp in Den Haag., 1945; 12
  - Stukken betreffende de organisatie van de opleiding in de huisdrukkerij van het Centraal Bureau voor de Statistiek., 1952; 13
  - Stukken betreffende adviezen aan de werkplaats van de Chemins de Fer de l'Etat (de France) in Parijs., 1935; 14
  - Stukken betreffende adviezen inzake het arbeidsrendement van Etablissements A. Laffly., 1931; 15
  - Fragment van een planningsrapport aan het Franse bedrijf Lancy. Z.j., 16
    De eerste bladzijde ontbreekt.
  - Rapporten van de Commissie Werkwijze en Organisatie van Gemeentewerken in Rotterdam., 1970; 17
    Zie voor het vervolg van dit dossier lijstnummers 49-50.
  - Stukken betreffende adviezen aan Standard Telephones and Cables in Southgate (New London)., 1936; 18
  - Stukken betreffende adviezen aan de Union des Fabriques Belges de Textiles Articificiels FABELTA., 1935; 19
  - Stukken betreffende een tijdsopname van montages en demontages van vliegtuigmotoren voor de Air France., Z.j; 20
  - Stukken betreffende het bedrijf Van Damme te Eecloo (Formulieren)., 1932-1939; 21
  - [Niet toegekend], 22
  - Stukken betreffende adviezen aan de Domaniale Mijnen van Saarland., 1931; 23
  - Rapport houdende adviezen over de administratie van het textielbedrijf Van Spaendonck in Tilburg., 1929; 24
  - Stukken betreffende adviezen aan de Dienst Wederopbouw en Stadsontwikkeling in Den Haag., 1949-1952; 25
  - Calques, houdende tijdsopnamen ten behoeve van de vuilophaaldienst van de stad Parijs., Z.j; 26
  - Stukken betreffende adviezen aan HADIR Rumelange in Luxemburg ten behoeve van de Ottange-mijnen., 1936; 27
  - Stukken betreffende adviezen aan Phillips & Co in Groot-Brittannie" ten behoeve van het confectiebedrijf Tean Hall Mills., 1936; 28
  - Stukken betreffende adviezen aan de Electriciteitsfabrieken E.M.F. in Dordrecht., 1949; 29
  - Stukken betreffende adviezen aan de machinefabriek Jaffa in Utrecht., 1925; 30
  - Staten, opgemaakt ten behoeve van adviezen aan Philips Heer., 1966; 31
  - Rapport ten behoeve van Piat Gieterij in Soissons., 1931; 32
  - Stukken betreffende adviezen over de bureauorganisatie van de Maatschappij Stroomverkoop te Maastricht., 1931; 33
  - Stukken betreffende adviezen aan de Glasfabriek Leerdam., 1926; 34
  - Stukken betreffende de administratie van de verffabriek Pieter Schoen en zn., 1951; 35
  - Stukken betreffende adviezen over ziekenhuisefficiëncy ten behoeve van door het NIVE, Nederlandse Vereniging voor Management, uit te brengen rapporten., 1968-1970; 36-37
    - Correspondentie en concepten., 36
    - Rapporten., 37
  - Stukken betreffende adviezen aan het Hoofdbestuur der Posterijen in Nederland., 1924-1925 en z.j; 38
  - Stukken betreffende adviezen over de voortgangscontrole van de woningbouw door de Dienst Stadsontwikkeling van de gemeente Rotterdam., 1956-1957; 39
  - Stukken betreffende adviezen over personeelsaangelegenheden van het Centraal Bureau voor de Statistiek., 1948; 40
  - Stukken betreffende een advies aan de Coöperatieve Kunstmestfabriek E.N.C.K. te Vlaardingen., 1938; 41
  - Stukken betreffende adviezen aan de Dobbelman zeepfabrieken te Nijmegen., 1937; 42
  - Rapport inzake een advies over het bestuursapparaat van Suriname., Z.j. (1952?); 43
  - Stukken betreffende adviezen aan de S.A. Industries Cotonie`res te Mulhouse., 1955.; 44
    Zie voor gedetailleerdere adviezen lijstnummers 55-63.
  - Stukken betreffende adviezen aan de Venlose Clubfauteuilfabriek., 1957-1961; 45
  - Stukken betreffende adviezen aan de chocoladefabriek van P. de Gruyter Pzn., 1939; 46
  - Stukken betreffende adviezen aan de Koninklijke Weefgoederenfabriek te Hengelo., 1924-1925; 47
  - Rapport aan de Zeildoekweverij VETO., 1956; 48
  - Stukken betreffende rapporten inzake de organisatie van de dienst Gemeentewerken in Rotterdam., 1970-1976; 49-50
    Zie ook lijstnummer 17.
    - Deel 1, 49
      Openbaarheid beperkt tot 01-01-2027
    - Deel 2, 50
  - Stukken betreffende rapporten inzake de structuur en werkwijze van het Koninklijk Instituut van Ingenieurs., 1969-1970, 1983; 51
    Openbaarheid beperkt tot 01-01-2034
    Zie ook lijstnummer 8.
  - Stukken betreffende een onderzoek naar het management van Philips' Gloeilampenfabrieken te Eindhoven in samenwerking met dr. Hesseling., 1968-1977; 52
    Openbaarheid beperkt tot 01-01-2028
  - Stukken betreffende een advies aan de Chemische Fabrieken Van der Grinten n.v. te Venlo., 1960-1961; 53
  - Ingekomen tevredenheidsbetuigingen., 1933-1939; 54
  - Stukken betreffende de doorlichting van het bedrijf S.A. Industries Cotonie`res te Mulhouse., 1954-1956; 55-63
    Zie ook lijstnummer 45.
    - A: Rapports aux conseils. 1955-1956, 55
    - B: Correspondance. 1954-1955, 56
    - C: Statistiek; D: Laatste stukken, oktober 1956; E Documenten., 57
    - F: Verkoop., 58
    - G: Recherche sur la structure commerciale; H: Fabrication/Usines; I: Prix et revient., 59
    - J: Herverdeling van de verantwoordelijkheid., 60
    - K: Filature, Usines., 61
    - L: Correspondentie over reorganisatie., 62
    - M: Documenten., 63
  - Stukken betreffende adviezen aan de Pape'teries de France in Lancey., 1933; 64-65
    - Deel 1, 64
    - Deel 2, 65
  - Stukken betreffende adviezen aan de Société Hispano-Suiza in Parijs., 1938; 66
  - Stukken betreffende adviezen aan Filatures et Tissages Bourcart te Guebwiller (Haut-Rhin)., 1933-1954; 67
  - Stukken betreffende adviezen aan Usines A. Kiener & Co. in Colmar., 1933; 68
  - Stukken betreffende adviezen aan de glasfabriek Glaverbel te Mol (Belgie)., 1928-1929; 69
  - Stukken betreffende adviezen over de postkantoren in Parijs ten behoeve van P.T.T.-France., 1938-1939; 70
  - Stukken betreffende adviezen aan de Ateliers de Coupe Socie'te' Paris-France., 1934; 71
  - Rapport voor de Société de Constructions Méchaniques de Stains in Parijs., 1936; 72
  - Stukken betreffende adviezen aan het gemeentebestuur van Le Mans., 1938; 73
- Overige stukken, II.
  - Teksten van lezingen en publicaties van Hijmans., 1949-1970; 74
    Vergelijk ook lijstnumers 89-90. Bij de overdracht is aangegeven dat dit nummer duplicaten zou bevatten.
  - Illustratiemateriaal en afbeeldingen ten behoeve van een monografie Metaal, mens en machine., Z.j; 75
  - Stukken betreffende eigen uitvindingen en de doorvoering daarvan in zijn adviezen., 1953-1966; 76-80
    - Correspondentie met Wollahupter en Co te Württemberg. 1965-1966, 76
    - Correspondentie met de Società Innocenti te Milaan. 1958-1960, 77
    - Correspondentie met het Rijksnijverheidslaboratorium over electropneumatische automatiseringsapparatuur voor gereedschappen. 1953, 78
    - Stukken betreffende octrooiaanvragen van Hijmans. 1953-1965, 79
    - Stukken betreffende toepassingen van door Hijmans ontworpen uitvindingen. 1955-1966, 80
  - Stukken betreffende een "klankbeeld-opdracht" bij een onderzoek van Bosboom en Hegener aan de Nederlandse posterijen., 1970; 81
  - Stukken betreffende een "klankbeeld-opdracht" bij een onderzoek van C.H. Buitenhuis van bouwwerkzaamheden van Philips' Gloeilampenfabrieken in Eindhoven., 1979-1981; 82
    Openbaarheid beperkt tot 01-01-2032
  - Correspondentie met het Bureau d'Organisation Yves Boissard et Pierre Michel., 1967-1971; 83
    Openbaarheid beperkt tot 01-01-2022
  - Stukken betreffende een "klankbeeld-opdracht" bij een onderzoek van C.H. Buitenhuis van de organisatie van de brandweer in Rotterdam., 1980; 84
    Openbaarheid beperkt tot 01-01-2031
  - Stukken betreffende een studieclub van Efficiency-Ingenieurs., 1974-1978; 85
  - Stukken betreffende Hijmans' redacteurschap van het tijdschrift 'De Volkshogeschool' en zijn bemoeienis met het volkshogeschoolwerk., 1972-1976; 86
  - Correspondentie met de technische hogescholen in Delft en Twenthe., 1971-1974; 87
    Openbaarheid beperkt tot 01-01-2025
  - Curriculum vitae van Hijmans, met documentatie., 1932-1950; 88
  - Verzamelde publicaties van Hijmans., 1920-1983; 89-90
    - 1920-1966, 89
    - 1959-1983, 90
  - Stukken betreffende seminars van het Koninklijk Instituut van Ingenieurs over efficiency., 1970-1973; 91
    Openbaarheid beperkt tot 01-01-2024
  - Ingekomen rapporten van ir. C.H. Buitenhuis ten behoeve van "klankbord-opdrachten"., 1981; 92
  - Stukken betreffende conferenties van het Nederlands Normalisatie-Instituut, vergaderingen en "Normalisatie-dagen"., 1961-1983; 93
  - Stukken betreffende de begeleiding van de student Huppelschoten bij een van Hijmans af te nemen interview., 1978; 94
  - Stukken betreffende door Hijmans georganiseerde seminars van het Institute for Social Studies., 1958-1965 en z.j; 95
    -Bevat de dossiers:
    loopbaanplanning, vormingswerk.
    verbindingsgrafieken (voorbeeld: Compagnie de distri bution d'Electricite', weeffabrieken, 1931).
    algemeen. 1965.
    automatisering. 1958.
    besturing van gereedschappen vanuit verschillende programma's. 1963.
    werkklimaat. 1962.
    management. Z.j.
    "keeping an industry true to typë. Z.j.
    "man and his work". Z.j.
    "government structure engineering". Z.j.
    herenkledingbedrijf.
  - Fotodossiers van opgestelde planningschema's in diverse bedrijven, met toelichting., 1935-1950; 96
    Afkomstig van het foto- en filmarchief. De films zijn overgedragen aan de Rijksvoorlichtingsdienst.
  - Stukken betreffende seminars en conferenties van het Centre d'Etudes d'Organisation in Versailles., 1955-1973; 97
  - Ingekomen referaten over scientific management., 98-104
    - Publicaties van ex-medewerkers in Frankrijk. 1963 en z.j, 98
    - Ingekomen biografie van Hijmans in het kader van een doctoraalcyclus aan de Technische Hogeschool in Eindhoven over "De eerste generatie van organisatie-adviseurs", met correspondentie. 1979-1980, 99
    - Ingekomen verslag van het congres van de International Academy of Management in de USSR. 1985, 100
    - Referaat van P.C. Veenstra en J.C. Vis, getiteld "Het vak is dood - leve het vak", met bijlagen. 1981, 101
    - P.S. Rose, "Automation and its consequences for consultancy". 1964, 102
    - Ingekomen rapporten over ziekenhuizen. 1966, 103
    - Diversen. 1970-1978, 104
  - Stukken betreffende een arbitrage in een geschil tussen Bronnenberg en Simons over de capaciteit van een hydraulische schrootpers., 1967-1968; 105
  - Lijst van films en lichtbeelden, vermoedelijk afkomstig van het ingenieursbureau Van Gogh., 1930; 106
  - Fotodocumentatie over de werkplaats van de Chemins de Fer de France in Parijs., 1935; 107
  - Concepten van studies van Hijmans over de ordening van de samenleving als uitwerking van zijn opvattingen over scientific management., 1965-1984; 108-126
    - "Ontwikkeling van de organisatiekunde vanuit de arbeidsstudie tot het stelselmatig aftasten van mogelijkheden voor opbouw van menselijke samenlevingspatronen." 1982, 108
      Openbaarheid beperkt tot 01-01-2033
    - Dossier met opschrift "Handleiding onderzoek samenwerkingsopbouw/ Grondslagen van de samenwerking/ In stand houden van de samenwerking/ Streven tot doelmatigheid van de werkgemeenschappen." 1982, 109
    - "Handleiding voor onderzoek over de opbouw van de samenwerking in werkgemeenschappen". Z.j, 110
      Openbaarheid beperkt tot 01-01-2035
    - Dossier met opschrift: "Begrippen over en ontwikkelingen van zinvol samenwerken/ Begrippen en grondslagen van zinvol samenwerken/ Begrippen en verschijnselen die van invloed zijn op werken en samenwerken/ Beschouwingen over werken en samenwerken/ Inhoud van een publicatie over zinvol samenwerken." Z.j, 111
    - Concepten van een publicatie over samenleving, met inhoudsopgave van "deel I". 1981, 112
    - Dossier met opschrift: "Doordachte opbouw van menselijke samenleving/ Korte handleiding voor onderzoek naar doelen, werkdoelen en werkprojecten/ Bestaanshandhaving/ Correspondentie hierover. " 1981, 113
    - Stukken betreffende de overleggroep inzake scientific management, de z.g. "Hijmansgroep". 1975-1977, 114
    - "Doordachte opbouw van menselijke samenleving". Z.j. (ca. 1969.), 115
    - "De ontwikkeling van de menselijke samenwerking in het beeld van een groeiende gemeenschap." Z.j, 116
    - "Doelstellingskringlopen". 1979, 117
      Openbaarheid beperkt tot 01-01-2030
    - "De "makende" mens in West-Europa. Deel I., 118
    - "Onderzoek naar geleding en taaktoewijzing in een onderneming", met voorstudies. 1965-1967, 119
    - Dossier "Deelbeschouwingen" houdende de volgende hoofdstukken: "Plaatsbepaling ten opzichte van andere beschouwingen/ Het denkmodel voor onderzoek van werkeenheden van de laagste orde/ De werkgemeenschap als product van de 19e eeuwse economische westerse wereld/ Het verschil tussen doel en doelstelling, ordening en daaraan te stellen eisen/ Zinvol werken en samenwerken als eenheid van tegendelen/ De mens als diersoort/ Het streven naar nuttige samenwerking binnen de ingewikkelde samenhang der doelen. " 1976-1977 en z.j, 120
    - Franstalige concepten. 1969, 121
    - Diverse manuscripten over organiseren, geleding en taaktoewijzing. Nederlands en engels. 1966-1968 en z.j, 122
    - Tabellen en schema's. Nederlands, Frans, Engels en Italiaans. 1969 en z.j, 123
    - Dossier over "Het streven naar nuttige samenwerking" met hoofdstukken: "Doelen en werkprocessen van samenwerkingseenheden/ Omschrijving van in de methodiek gebruikte begrippen/ Geschiktheden als grondslag voor functie-kritiek." Z.j, 124
    - Schema's en tabellen voor het struktuuronderzoek. 1968, 125
    - Code ten behoeve van struktuurschema's. 1969-1972, 126
      Openbaarheid beperkt tot 01-01-2023
  - Calques van schema's, bestemd voor studies van scientific management., 1967 en z.j; 127
    - Ziekenhuisbouw
    - Functies in een confectiefabriek
    - Woningbouw
    - Samenleving en bedrijfsorganisatie in het algemeen.